臺灣高等法院民事判決　　　　　　　　 99年度重上字第492號
上　訴　人　明忠
訴訟代理人　劉孟錦律師
複　代理人　周珮琦律師
被　上訴人　平鑫實業有限公司
法定代理人　劉信基
被　上訴人　黃萬益
上　二　人
訴訟代理人　呂傳勝律師
上列當事人間不動產所有權移轉登記等事件，上訴人對於中華民
國99年7月15日臺灣桃園地方法院98年度訴字第784號第一審判決
提起上訴，本院於100年8月25日言詞辯論終結，茲判決如下：
    主  文
原判決關於駁回上訴人後開第二至四項之訴部分，及該部分假執
行之聲請，暨訴訟費用之裁判，均廢棄。
被上訴人平鑫實業有限公司應將如附表所示房屋所有權移轉登記
予上訴人。
被上訴人平鑫實業有限公司應自桃園縣大園鄉○○段372地號土
地號如附圖所示編號A、面積310.30平方公尺部分之土地及其上
如附表所示房屋遷出，並返還上開土地及交付上開房屋予上訴人
。
被上訴人應自民國97年7月9日起至返還桃園縣大園鄉○○段372
地號土地如附圖所示編號A、面積310.30平方公尺部分之土地止
，按月連帶給付上訴人新臺幣伍萬元。
其餘上訴駁回。
第一、二審訴訟費用，由被上訴人連帶負擔四分之三，餘由上訴
人負擔。
本判決第四項所命給付，於上訴人以新臺幣陸拾肆萬元為被上訴
人供擔保後，得假執行。但被上訴人如以新臺幣壹佰玖拾萬元為
上訴人預供擔保，得免為假執行。
    事實及理由
一、上訴人主張：坐落桃園縣大園鄉○○段372地號土地（下稱
    系爭土地）為伊向所有權人訓眉建業株式會社（下稱訓眉會
    社）所承租，原租金每月新臺幣（下同）11萬223元，於民
    國95年6月13日簽立補充協議書，因可使用部分變更為100坪
    ，故自93年10月9日起每年租金為30萬元（下稱系爭租約）
    。伊於91年7月9日轉租予被上訴人平鑫實業有限公司（下稱
    平鑫公司），由被上訴人平鑫公司成立前之股東許泓林、高
    龍雄（以其子高志明名義投資被上訴人平鑫公司）代表與伊
    簽立租賃契約（每月租金為16萬5,500元），於93年10月9日
    再簽立補充協議書變更租賃標的為已建築使用部分，每月租
    金為5萬元，其他約款則不變（下稱系爭轉租契約），並由
    被上訴人平鑫公司於成立後所承認，被上訴人黃萬益則擔任
    系爭轉租契約之連帶保證人。97年7月8日系爭轉租契約租期
    屆滿後，因租金爭執，未能達成一致協議，故未續租。而被
    上訴人平鑫公司承租系爭土地後於其上所建造如附表所示房
    屋（下稱系爭房屋），依系爭轉租契約第5條約定，退租時
    應無條件歸伊所有，伊自得請求被上訴人平鑫公司將系爭房
    屋辦理所有權移轉登記予伊；並依民法第455條規定，請求
    被上訴人平鑫公司自系爭土地及系爭房屋遷出，返還系爭土
    地如附圖所示編號A（下稱系爭土地A部分）之土地及交付系
    爭房屋予伊。又被上訴人平鑫公司將系爭土地A部分及系爭
    房屋出租予他人營業，為間接占有人，每月收取租金達22萬
    4,000元，自97年7月8日租期屆滿後，即屬無權占有，而獲
    有相當於租金之不當得利，致伊受有損害，伊自得依民法第
    179條及181條但書、第229條第1項、第231條第1項規定及契
    約第8條約定，請求被上訴人按月連帶給付22萬4,000元之不
    當得利或遲延損害等語。原審為上訴人敗訴之判決，上訴人
    聲明不服，上訴聲明：(一)原判決廢棄。(二)被上訴人平鑫公司
    應將系爭房屋所有權移轉登記予上訴人。(三)被上訴人平鑫公
    司應自系爭土地及其上系爭房屋遷出，並返還系爭土地A部
    分及交付系爭房屋予上訴人（上訴人雖聲明返還房屋，實為
    「交付房屋」之意）(四)被上訴人應自97年7月9日起至返還系
    爭土地及交付附表所示系爭房屋止，按月連帶給付上訴人22
    萬4,000元。(五)第(四)項聲明，願供擔保請准宣告假執行。
二、被上訴人則以：系爭房屋係被上訴人平鑫公司經系爭土地所
    有權人訓眉會社同意，而於91年9月12日合法取得建造執照
    後所興建，並於92年12月3日取得使用執照後依法辦理建物
    保存登記，並給付租金予訓眉會社，與上訴人並無任何關係
    ，並非無權占有。至上訴人所提系爭轉租契約及補充協議書
    之承租人並非被上訴人平鑫公司，亦未經被上訴人平鑫公司
    承認，對被上訴人平鑫公司不生效力；被上訴人平鑫公司法
    定代理人劉信基與上訴人於97年9月18日簽立之協議書為其
    個人行為，並未經股東大會決議，亦不能對被上訴人平鑫公
    司發生效力，是上訴人並無權利請求被上訴人平鑫公司移轉
    系爭房屋所有權、遷讓系爭土地及房屋，及請求給付占有出
    租之租金之利益或損害。又系爭房屋係由現營業人所占用，
    被上訴人平鑫公司從未占有，上訴人不應向被上訴人平鑫公
    司請求返還；且被上訴人黃萬益係就系爭轉租契約擔任許泓
    林、高龍雄之保證人，非為被上訴人平鑫公司之保證人，上
    訴人請求被上訴人黃萬益連帶負責，顯無依據。系爭轉租契
    約約定於短短3年屆滿後，倘未續租，則系爭房屋即歸上訴
    人所有，顯失公平，應屬無效。系爭轉租契約期滿後，被上
    訴人平鑫公司仍為租賃物之使用收益，而未見上訴人立即為
    反對之意思，亦應視為不定期繼續契約等語，資為抗辯。並
    答辯聲明：(一)上訴駁回。(二)如受不利益判決，願供擔保免為
    假執行。
三、上訴人主張其與系爭土地之所有權人訓眉會社簽訂系爭租約
    ，於95年6月13日簽立補充協議書，因可使用部分變更為100
    坪，則約定自93年10月9日起每年租金30萬元。上訴人另於
    91年7月9日與許泓林、高龍雄簽訂系爭轉租契約，被上訴人
    黃萬益擔任保證人，並於93年10月9日簽立補充協議書變更
    租賃標的為已建築使用部分，其他約款則不變。被上訴人平
    鑫公司經系爭土地地主訓眉會社同意取得土地使用權同意書
    ，於91年9月12日取得建造執照，並出資建造系爭房屋，於
    92年12月3日取得系爭房屋所有權。系爭房屋經原法院民事
    執行處於98年間，以98年度執字第78468號查封鑑價結果為4
    95萬900元等情，為兩造所不爭（見本院卷第97頁至背面)，
    堪信為真實。
四、上訴人主張被上訴人平鑫公司向其承租系爭土地以建造系爭
    房屋，被上訴人黃萬益為系爭轉租契約之連帶保證人，惟為
    被上訴人所否認，並以前開情詞置辯。經查：
  (一)按公司於籌備設立期間，與成立後之公司屬於同一體，該籌
    備設立期間公司之法律關係即係成立後公司之法律關係。是
    於設立登記前，由發起人或主要股東為籌備設立中公司所為
    之行為，因而發生之權利義務，於公司設立登記以後，如經
    公司承認，即對於公司發生效力，自應歸由公司行使及負擔
    。
  (二)上訴人主張其於91年7月9日與系爭土地之所有權人訓眉會社
    之代理人陳茂春律師簽訂系爭租約，承租系爭土地，嗣於95
    年6月13日簽立補充協議書，因可使用部分變更為100坪，故
    約定自93年10月9日起每年租金30萬元。上訴人另於91年7月
    9日與訴外人許泓林、高龍雄簽訂系爭轉租契約，約定租賃
    系爭土地，承租人得於系爭土地上修築建物，於93年10月9
    日再簽立補充協議書變更租賃標的為已建築使用部分，每月
    租金為5萬元，其他約款則不變等語，業據提出土地租賃契
    約、補充協議書為證（見原審桃補字卷第9至12頁；原審訴
    字卷第45至47頁），被上訴人雖辯稱上訴人僅係原訓眉會社
    林櫻之子林行健之人頭，被上訴人平鑫公司係向訓眉會社承
    租系爭土地云云。惟上訴人向訓眉會社承租系爭土地，91年
    7月9日於訴外人陳茂春律師事務所簽訂系爭租約，押租金係
    由上訴人交付予陳茂春律師。嗣因系爭土地之可使用部分變
    更為100坪，上訴人與訓眉會社代表人林櫻於95年6月13日簽
    訂補充協議書等情，並經證人即系爭租約之見證人林道國證
    述在卷（見本院卷第125頁、第126頁正背面）；證人即原訓
    眉會社負責人林櫻之子林行健於原審證稱「…他（即上訴人
    ）沒有出具委任狀給我，但收取平鑫租金及相關事宜都有委
    任我，且平鑫公司亦都知情，平鑫的股東都清楚，原告有告
    訴平鑫公司負責人有關收租事宜都跟我接洽…」「（法官問
    ：原告交給訓眉的租金是由何人收取？）由我父親本人收，
    存入訓眉的專戶」「（法官問：訓眉的土地上有蓋房子，是
    否經你父親同意？）簽約二三十年來都是委任陳茂春律師，
    我父親有同意，直接出具同意書給原告，原告再交給平鑫公
    司，因為訓眉是跟原告成立關係…」，其於本院證稱「我有
    看過此份契約，因為我當時在場，當時是因明忠要和訓眉
    株式會社租賃2筆土地，這二筆土地是在對向隔馬路，因為
    當時地上都有佔用戶，也有部分空地，總共500坪，我們很
    難處理，因為父親年紀很大，所以租給明忠由他處理使用
    這塊地。簽約前我就認識見證人及保證人，知道明忠租賃
    這塊土地，之後會轉租給要成立平鑫實業公司，我妹妹林蘭
    東也是平鑫公司股東，當時同意可以轉租。許泓林、高龍雄
    、劉信基也是平鑫公司股東」「（法官提示原審訴字卷第37
    頁補充協議書…）按照原來契約標的減少，只有其中地號土
    地一部分，租金也減少，當時陳茂春律師死亡，我父親就親
    自處理補充協議書」「訓眉公司與平鑫公司間沒有成立租賃
    契約，我們只有將土地出租給明忠，明忠再轉租給平鑫
    公司」「（提示原審訴字卷45-47頁，法官問：是否為明
    忠轉租系爭土地之契約？）是的。當時我在場，平鑫公司要
    成立預定5個股東，其中以許泓林、高龍雄出名代表平鑫公
    司簽立轉租契約。因為後來租賃標的及租金都有變動，所以
    明忠與許泓林、高龍雄也簽立補充協議書，我當時有在場
    。補充協議書如原審桃補字卷第12頁所示，許泓林當時住院
    ，由平鑫公司負責人劉信基代簽，再拿去醫院給許泓林蓋手
    印，當時房屋已經蓋好，平鑫公司也成立，為什麼劉信基沒
    有以平鑫公司簽立補充協議書我不知道原因，但當初明忠
    以預定平鑫公司為承租人，但是由股東許泓林、高龍雄代理
    簽約…」等語（見原審訴字卷第202頁背面、第203頁；本院
    卷第126頁正背面、第127頁）；證人即被上訴人平鑫公司法
    定代理人劉信基證稱「（法官問：是否認為二份租約為同一
    份契約？）在陳茂春律師事務所所簽的，我已經不記得。二
    份契約是不同當事人、不同時間、不同地點所簽的，所以是
    二份不同的契約」等語（見原審訴字卷第184頁背面），足
    見訓眉會社確與上訴人簽立系爭租約，出租系爭土地予上訴
    人，並收取租金，上訴人再與訴外人許泓林、高龍雄成立系
    爭轉租契約，自難認上訴人為林行健之人頭，被上訴人辯稱
    上訴人係林行健之人頭，未取得合法權利而擅將他人所有土
    地出租並訂立租賃契約，依法無效云云，應無足採。
  (三)被上訴人平鑫公司於91年8月5日設立登記，登記之營業項目
    為攤位出租業、倉庫出租業、辦公大樓出租業等，股東有劉
    信基、許泓林、黃萬益、高志明及林蘭東，劉信基則為被上
    訴人平鑫公司之董事等情，有被上訴人平鑫公司之有限公司
    設立登記表在卷可憑（見原審訴字卷第12、12-1頁）。而被
    上訴人平鑫公司於91年9月12日合法取得系爭房屋建造執照
    ，並於92年12月3日取得使用執照後依法辦理系爭房屋之建
    物保存登記，亦有建物登記第二類謄本在卷足佐（見原審桃
    補字卷第25至43頁），證人即被上訴人平鑫公司法定代理人
    劉信基證稱：「當時是以公司預定股東的身分陳茂春律師事
    務所…」「（法官問：當時簽約即是要蓋房子當商場使用？
    ）是」「（法官問：是否知道二份契約除租金有差異外，地
    上物人之歸屬亦不同？）知道，當時認為在大園市中心，蓋
    完再出租會有利潤。租期也有考量成本」「（法官問：這個
    差異是否只有你一人知道？）公司預訂的股東都知道，保證
    人黃萬益亦在場。後來公司成立後的股東也知道」等語（見
    原審訴字卷第183頁背面、第184頁背面），足見被上訴人平
    鑫公司本即預定於成立後，興建系爭房屋並將之出租以經營
    商場，故訴外人即被上訴人公司之股東許泓林、高龍雄（以
    其子高志明名義投資被上訴人平鑫公司）代表所締結之系爭
    轉租契約，本係為被上訴人平鑫公司成立前之行為。
  (四)被上訴人平鑫公司以訓眉會社於91年8月29日由陳茂春律師
    代理出具之土地使用權書，檢附申請書等文件申請建造執照
    ，於91年9月12日取得建造執照，並出資建造系爭房屋，並
    於92年12月3日辦理保存登記取得系爭房屋所有權，為兩造
    所不爭。被上訴人雖辯稱上開土地使用權同意書係訓眉會社
    依租賃關係所交付云云，惟系爭租約係陳茂春律師代理訓眉
    會社與上訴人所簽訂者，業如前述，且系爭租約第6條約定
    「…申請證照及土地使用權同意書時，出租人應儘力協助之
    …」，是訓眉會社應配合上訴人之需要，出具土地使用權同
    意予上訴人。且依證人林行健證稱：「（提示原審訴字卷第
    88頁、本院卷第107、108頁及複丈成果圖，法官問：訓眉會
    社出具系爭土地之土地使用權同意書？交付予何人？目的？
    複丈成果圖上之系爭土地何以建有系爭房屋？）是的。當初
    是交給明忠，是陳茂春律師於簽約時就將土地使用權同意
    書上關於土地所有權人姓名填載並蓋用訓眉株式會社大小印
    ，就交給明忠，並沒有填載土地使用同意書給誰，其他欄
    位都是空白，因為有不同地號，所以出具2、3張給明忠，
    也因為將來要興建建物公司名稱尚未確定，所以都交給涂明
    忠，同意由他指定轉租對象為起造人…」等語（見本院卷第
    126頁背面），可知訓眉會社依系爭租約之約定，交付上開
    土地使用權同意書予上訴人，上訴人再依系爭轉租契約之約
    定，交付該土地使用權同意書予被上訴人平鑫公司。縱訓眉
    會社代理人陳茂春律師直接將土地使用權同意書交付予被上
    訴人平鑫公司，亦係基於上訴人之指示，非因訓眉會社與被
    上訴人平鑫公司間有何租賃關係存在。被上訴人平鑫公司既
    收受上訴人依系爭轉租契約而交付之土地使用權同意書，用
    以申請系爭房屋之建造執照，自堪認其已行使系爭轉租契約
    之權利。
  (五)系爭轉租契約之租金係由被上訴人平鑫公司給付予上訴人，
    此有被上訴人平鑫公司法定代理人劉信基簽名確認之損益表
    影本附卷可稽（見原審桃補字卷第13至23頁），被上訴人平
    鑫公司法定代理人劉信基亦證稱上開損益表係被上訴人平鑫
    公司會計計算，每季均會提示予公司股東閱覽等語（見原審
    卷訴字卷第183頁背面、第184頁），上開損益表雖未列明租
    金收受者，惟上訴人申報92年度綜合所得稅時，將其收取被
    上訴人平鑫公司給付之租金24萬元申報為租賃所得乙節，有
    財政部臺北巿國稅局92年度綜合所得稅各類所得資料清單影
    本附卷可參（見本院卷第60頁），堪認上訴人係上開被上訴
    人平鑫公司損益表所載租金支出之受款人。被上訴人雖辯稱
    其係給付租金予訓眉會社云云，並提出支票影本為證（見原
    審訴字卷第148至162頁；本院卷第109至117頁），惟其中以
    劉信基為發票人之新竹區中小企業銀行票號AA0000000、AA0
    000000、AA0000000、AA0000000、AA 0000000、AA0000000
    、AA0000000、AA0000000、AA0000000等9紙支票（見原審卷
    第148至156頁；本院卷第109至117頁）背面均有上訴人之簽
    名，足見上訴人曾為上開支票之執票人，再將之背書轉讓予
    他人。另以劉信基為發票人之新竹區中小企業銀行票號AA00
    00000、AA0000000、AA0000000、AA0000000、AA0000000、A
    A0000000、AA0000000、AA0000000、AA0000000、AA0000000
    、AA0000000、AA0000000、AA0000000、AA0000000、AA0000
    000、AA0000000等16紙支票（見原審訴字卷第157至162頁）
    之右下角均有上訴人簽收之記載。被上訴人雖辯稱上開由上
    訴人簽名背書之支票，乃因上訴人係本件土地租賃之介紹人
    ，故上訴人應訓眉會社之要求在上開支票背書云云，惟未舉
    證以實其說。依證人林行健證稱：「（提示本院卷第109至1
    17頁，法官問：押租金為100萬元，每月租金為11萬223元，
    是否由平鑫公司負責人劉信基簽發支票交付訓眉會社代理人
    陳茂春律師代收？上開支票何以有上訴人之背書？由上訴人
    提示兌領？）100萬元及8張共33萬支票是劉信基名義、由涂
    明忠背書交付給陳茂春律師。票款是陳茂春律師兌領後，繳
    付訓眉會社積欠地價稅」等語（見本院卷第127頁背面），
    足見上訴人以被上訴人平鑫公司代表人劉信基簽發之支票，
    背書轉讓予訓眉會社，以給付系爭租約之租金。故被上訴人
    平鑫公司代表人劉信基用以給付租金之支票既係簽發予上訴
    人，自可推認租金給付之對象為上訴人。至於上訴人收受上
    開支票後，究係用以支付上訴人與訴外人訓眉會社之土地租
    金亦或作為其他用途，屬上訴人之資金運用，尚難僅以上訴
    人收受上開支票後有將其中部分款項用以支付系爭租約之租
    金，遽認上訴人與被上訴人平鑫公司間並無契約關係。是被
    上訴人平鑫公司係依系爭轉租契約之約定，給付租金予上訴
    人。且被上訴人平鑫公司負責人劉信基曾於97年7月8日寄發
    股東會開會通知予各股東，通知97年7月25日開會之討論事
    項為「關於公司承租土地租約到期，擬與地主續租簽約事宜
    」，復於同年月21日寄發存證信函予其公司之股東，通知「
    因與明忠先生之租約尚未處理完畢，故原預定召開之股東
    會予以延期」等情，有開會通知、大園郵局第248號存證信
    函附卷可稽（見原審訴字卷第38、39頁）。又系爭轉租契約
    於97年7月8日租期屆滿後，因系爭土地租賃事宜，兩造於97
    年9月18日簽訂協議書，載明「前述土地租賃事宜，依91年7
    月9日原暫以高龍雄、許泓林名義所簽訂土地租賃契約，其
    租賃標的原包括坐落桃園縣大園鄉北園327、372地號土地，
    嗣於93年12月16日再簽訂補充協議書將租賃標的變更為大園
    鄉○○段372地號內經請領建照已建築使用部分約100坪。二
    、前述租期內之租金乙方（即被上訴人平鑫公司）業已全部
    付清無誤，押金新台幣壹佰伍拾萬元，視雙方就續租協商結
    果依約處理返還事宜…」（見原審桃補字卷第24頁），此協
    議書並經被上訴人公司負責人劉信基蓋用其與公司之印章於
    其上，自堪信上訴人主張簽立協議書之目的在於再確認上訴
    人與被上訴人平鑫公司租賃系爭土地之範圍、過程及被上訴
    人平鑫公司付清租金等語為真實。被上訴人雖辯稱此協議書
    內容未經公司股東開會決議通過，係劉信基個人對外簽訂者
    云云，惟劉信基係被上訴人平鑫公司之唯一董事，業如前述
    ，自得單獨對外代表公司行使職權（公司法第108條第1項規
    定參照），是上開協議書對被上訴人平鑫公司自生效力。況
    被上訴人訴訟代理人於原審自認：「（法官問：為何租約不
    是用公司名義去承租，而是由高龍雄、許泓林承租？）因為
    當時公司還沒成立」「（法官問：公司成立後有無繼受該契
    約？）有」(見原審訴字卷第183頁)。綜上所述，系爭轉租
    契約及補充協議書業經被上訴人平鑫公司承認，即對之發生
    效力，自應歸由被上訴人平鑫公司行使及負擔。
五、上訴人主張系爭轉租契約因租期屆滿而消滅，被上訴人平鑫
    公司應負移轉登記及返還系爭房屋之義務等語，惟為被上訴
    人所否認，並以前詞置辯。經查：
  (一)按民法第451條所定出租人於租期屆滿後須即表示反對之意
    思，始生阻止續租之效力。意在防止出租人於租期屆滿後，
    明知承租人就租賃物繼續使用收益而無反對之表示，過後忽
    又主張租賃關係消滅，使承租人陷於窘境而設，並非含有必
    須於租期屆滿時，始得表示反對之意義存在。故於訂約之際
    ，訂明期滿後絕不續租，或續租應另訂契約者，仍難謂不發
    生阻止續約之效力（最高法院55年台上字第276號判例參照
    ）。系爭轉租契約業於97年7月8日租期屆滿，為兩造所不爭
    。而該契約第2條約定：「二租期：定期陸年，自民國九十
    一年七月九日起至九十七年七月八日止，屆期如甲方（即上
    訴人）繼續向訓眉建業株式會式（應為「社」字之誤）承租
    再出租時，乙方有優先承租權，應另訂租約，條件另議」（
    見原審桃補字卷第9頁）。兩造於租期屆滿後，因系爭土地
    租賃事宜，兩造於97年9月18日簽訂協議書，載明：「茲雙
    方就坐落桃園縣大園鄉○○段372地號土地租賃事宜，雙方
    同意條款如下：…二、前述租期內之租金乙方（即被上訴人
    平鑫公司）業已全部付清無誤，押金新台幣壹佰伍拾萬元，
    視雙方就續租協商結果依約處理返還事宜。三、前述租賃契
    約已於97年7月8日租期屆滿，雙方就續租事宜歷經多次協商
    ，就續租之租金數額等迄未能達成共識，茲雙方同意將以最
    大誠意協商續租事宜」（見原審桃補字卷第24頁），是兩造
    關於系爭土地所定租期既已屆滿，未另訂契約，其租賃關係
    即應歸於消滅，則被上訴人抗辯系爭轉租契約已變為不定期
    限繼續契約云云，委非可採。
  (二)系爭轉租契約第5條約定：「乙方（即被上訴人平鑫公司）
    在承租使用期間，對土地及附屬建物有修建之權，但不得超
    過二層，退租時無條件歸甲方（即上訴人）所有…」（見原
    審桃補字卷第10頁）兩造對「修建」之意義雖有爭執，惟被
    上訴人平鑫公司對於系爭土地之空地部分既有修建之權，且
    該契約第6條約定：「申請建照及土地使用權同意等手續，
    由承租人負責，出租人不負擔保之責，但應盡力協助之」，
    是上開契約第5條所載「修建」乙詞應指「修繕」及「新建
    」，故被上訴人平鑫公司在租賃之系爭土地上興建如附表所
    示之系爭房屋，於租賃期限屆滿而未續租之情形下，應歸上
    訴人所有。被上訴人雖辯稱：系爭房屋之時價1千多萬元將
    近2千萬元，系爭轉租租賃契約第5條之約定顯失公平，且亦
    有違反國家社會一般利益，依民法第72條規定，應屬無效云
    云，惟被上訴人平鑫公司之董事及股東計5人，資本總額50
    萬元，以攤位、倉庫、辦公大樓之出租為業，有公司設立登
    記表附卷可稽（見原審訴字卷第12、12-1頁），自非經濟上
    之弱勢。系爭房屋經原法院民事執行處98年度執字第78468
    號查封鑑價結果為495萬900元，為兩造所不爭（見本院卷第
    97頁背面），且被上訴人平鑫公司就系爭房屋所在系爭土地
    A部分並無所有權，系爭房屋係於92年12月3日取得使用執照
    ，為鋼骨造鐵皮屋，非一般鋼骨混凝土建築，屋齡已有7年
    餘，參諸系爭轉租契約之租賃期限為6年，巿值應不若被上
    訴人所辯稱之1千萬元至2千萬元間。另依被上訴人平鑫公司
    法定代理人劉信基於原審證稱：「（法官問：如知道第二份
    約無繼續簽，則土地將來蓋的房子即會歸明忠所有？）知
    道」「（法官問：當時簽約即是要蓋房子當商場使用？）是
    」「（法官問：亦知蓋了房子將來沒有續租會有房子歸明
    忠所有的風險？）知道」「（法官問：是否知道二份契約除
    租金有差異外，地上物人之歸屬亦不同？）知道，當時認為
    在大園市中心，蓋完再出租會有利潤。租期也有考量成本」
    「（法官：這個差異是否只有你一人知道？）公司預訂的股
    東都知道，保證人、黃萬益亦在場。後來公司成立後的股東
    也知道」等語（見原審訴字卷第183頁背面、第184頁背面、
    第185頁），足見被上訴人平鑫公司明知自費興建之系爭房
    屋，待租期屆滿而未續租時，應歸上訴人所有，是其於簽訂
    系爭轉租契約前必已評估過成本與租金之收益，始為承租系
    爭土地之意思表示，殊難認系爭轉租契約第5條有何顯失公
    平之處。系爭房屋於租賃期限屆滿後，其所有權之歸屬尚與
    國家社會一般利益無關，亦與善良風俗無涉，故上開約款尚
    不生是否違背公序良俗而無效之問題。上訴人依約行使權利
    ，要難認係權利濫用。被上訴人上開所辯，要非可採。
  (三)按承租人於租賃關係終止後，應返還租賃物。民法第455條
    前段定有明文。又請求返還占有物之訴，固應以現在占有該
    物之人為被告，惟所稱占有，不惟指直接占有，即間接占有
    亦包括在內。出租人係經由承租人維持其對租賃物之事實上
    管領力，依民法第941條規定為間接占有人，不失為現在占
    有人，承租人依其自己之使用目的而占有，則係直接占有人
    ，並非出租人之占有輔助人。上訴人與被上訴人平鑫公司於
    本件轉租契約之補充協議書約定：「租賃標的變更為大園鄉
    ○○段372地號內經請領建照已建築使用部分約計100坪」（
    見原審桃補字卷第12頁）。而系爭房屋興建於系爭土地A部
    分（面積310.3平方公尺），業經本院囑託地政事務所派員
    會同履勘現場並測量，製有勘驗程序筆錄、複丈成果圖附卷
    可稽（見本院卷第51頁正背面、第72頁）。兩造於系爭轉租
    契約第5條約定系爭租賃關係消滅時，系爭房屋即歸上訴人
    所有（見原審桃補字卷第10頁）。系爭轉租契約之租賃關係
    既已於97年7月8日因期限屆滿而消滅，依前揭規定及契約約
    定，被上訴人平鑫公司於系爭租賃關係消滅後，即應返還租
    賃物即系爭土地A部分，並應將附表所示系爭房屋所有權移
    轉登記予上訴人。被上訴人雖辯稱：系爭房屋經被上訴人平
    鑫公司出租他人經營小吃店、服飾店及雜貨店，並未占用，
    上訴人請求被上訴人遷出將房屋及土地返還予上訴人，為無
    理由等語，惟系爭房屋既係被上訴人平鑫公司興建而登記所
    有，並出租予他人，而為間接占有人。系爭房屋於系爭轉租
    契約之租賃期限屆滿後，依約定其所有權既應歸上訴人所有
    ，則上訴人請求其系爭房屋移轉登記予己，並交付之，核屬
    有據，被上訴人上開所辯，應無可取。是以，上訴人依民法
    第455條前段、系爭轉租契約第5條約定，請求被上訴人平鑫
    公司應將附表所示系爭房屋辦理所有權移轉登記，並自系爭
    土地A部分及系爭房屋遷出，及返還系爭土地A部分及交付系
    爭房屋予上訴人，即屬有據。逾此部分之請求，為無理由。
六、上訴人主張被上訴人自97年7月8日租期屆滿後，無權占有系
    爭土地，而獲有每月22萬4,000元之不當得利或遲延損害，
    被上訴人應連帶返還等語，被上訴人則辯稱：上訴人並非系
    爭土地之所有權人，且被上訴人黃萬益僅係訴外人許泓林、
    高龍雄之連帶保證人，與本件上訴人訴請給付之不當得利或
    損害無關云云。經查：
  (一)按無法律上之原因而受利益，致他人受損害者，應返還其利
    益。雖有法律上之原因，而其後已不存在者，亦同。民法第
    179條定有明文；又依不當得利之法則請求返還不當得利，
    以無法律上之原因而受利益，致他人受有損害為其要件，故
    其得請求返還之範圍，應以對方所受之利益為度，非以請求
    人所受損害若干為準，最高法院61年台上字第1695號判例可
    資參照。被上訴人平鑫公司於系爭轉租契約租期屆滿後，迄
    今仍未返還系爭土地A部分，故上訴人請求被上訴人自97年7
    月9日起至返還系爭土地A部分止，按月給付之不當得利，洵
    屬有據。所爭執者為被上訴人所獲之不當得利若干。經查：
    被上訴人平鑫公司於其與上訴人間之租賃關係消滅後，仍占
    有使用系爭土地A部分，屬無權占有，其受有相當於租金之
    不當得利。上訴人依系爭轉租契約，每月得向被上訴人平鑫
    公司收取5萬元之租金，則被上訴人平鑫公司無權占用系爭
    土地A部分受有相當原約定租金5萬元之利益，致上訴人受有
    不能使用系爭土地A部分之損害。至於系爭房屋於被上訴人
    平鑫公司移轉登記為上訴人名義前，系爭房屋之所有權人仍
    為被上訴人平鑫公司，非上訴人，被上訴人平鑫公司雖有於
    系爭轉租租賃關係消滅後，將系爭房屋移轉予上訴人並為交
    付義務，但得認其仍占有使用系爭房屋為無權占有，難認其
    將系爭房屋出租予他人，以收取租金，獲有不當利得，致上
    訴人受有不能使用系爭房屋之損害，上訴人主張其受有每月
    22萬4,000元之遲延損害，被上訴人平鑫公司受有每月租金
    22萬4,000之不當利得云云，應無可採。
  (二)被上訴人黃萬益與上訴人於系爭租賃契約第8條約定：「保
    證條款：承租人應覓妥保證人履行其承租人之義務，承租人
    有違約時，保證人應與承租人共負連帶履行責任」，並於系
    爭轉租契約之連帶保證人欄簽名，有系爭轉租契約附卷可稽
    （見原審桃補字卷第10、11頁）。且系爭轉租契約及補充協
    議書業經被上訴人平鑫公司承認，即對之發生效力，自應歸
    由被上訴人平鑫公司行使及負擔，業如前述，被上訴人黃萬
    益辯稱其非被上訴人平鑫公司之連帶保證人，保證債務不存
    在云云，殊難採取。職是，上訴人請求被上訴人應自97年7
    月9日起至返還系爭土地A部分止，按月連帶給付上訴人5萬
    元，於法有據，逾此範圍內之請求，則無理由。
七、綜上所述，上訴人系爭轉租契約、不當得利之法律關係，請
    求(一)被上訴人平鑫公司應將如附表所示系爭房屋所有權移轉
    登記予上訴人；(二)被上訴人平鑫公司應自系爭土地A部分及
    其上如附表所示系爭房屋遷出，並返還系爭土地A部分及交
    付附表所示系爭房屋予上訴人；(三)被上訴人應自97年7月9日
    起至返還系爭土地A部分止，按月連帶給付上訴人5萬元，為
    有理由，應予准許，逾此部分之請求，為無理由，不應准許
    。原審判決駁回上開應准許部分，尚有未洽，上訴意旨指摘
    原判決此部分不當，聲明廢棄改判，為有理由，爰由本院將
    原判決此部分廢棄改判如主文第二至四項所示。又主文第四
    項所命給付部分，併依兩造之聲請，命供擔保各為准、免假
    執行之宣告。至於上開不應准許部分，原審判決駁回上訴人
    此部分之請求，並無違誤，上訴意旨指摘原判決此部分不當
    ，求予廢棄改判，為無理由，應予駁回。
八、據上論結，本件上訴為一部有理由，一部無理由，依民事訴
    訟法第450條、第449條第1項、第79條、第85條第2項、第46
    3條、第390條第2項、第392條第2項，判決如主文。
中    華    民    國   100    年    9     月    6     日
                    民事第十一庭
                        審判長法  官  呂太郎
                              法  官  劉坤典
                              法  官  徐福晉
正本係照原本作成。
如不服本判決，應於收受送達後20日內向本院提出上訴書狀，其
未表明上訴理由者，應於提出上訴後20日內向本院補提理由書狀
（均須按他造當事人之人數附繕本）上訴時應提出委任律師或具
有律師資格之人之委任狀；委任有律師資格者，另應附具律師資
格證書及釋明委任人與受任人有民事訴訟法第466條之1第1項但
書或第2項（詳附註）所定關係之釋明文書影本。如委任律師提
起上訴者，應一併繳納上訴審裁判費。
中    華    民    國   100    年    9     月    7     日
                              書記官  秦仲芳
附註：
民事訴訟法第466條之1（第1項、第2項）：
對於第二審判決上訴，上訴人應委任律師為訴訟代理人。但上訴
人或其他法定代理人具有律師資格者，不在此限。
上訴人之配偶、三親等內之血親、二親等內之姻親，或上訴人為
法人、中央或地方機關時，其所屬專任人員具有律師資格並經法
院認為適當者，亦得為第三審訴訟代理人。
附表：
┌─┬──┬───────┬───┬─────────────────┬────┐
│編│    │              │建築式│      建物面積（平方公尺）        │  權利  │
│  │    │基  地  坐  落│樣主要├───────────┬─────┤        │
│  │建號├───────┤建築材│樓    層    面    積  │附屬建物主│        │
│  │    │建  物  門  牌│料及房│                      │要建築材料│        │
│號│    │              │屋層數│                      │及用途    │  範圍  │
├─┼──┼───────┼───┼───────────┼─────┼────┤
│１│422 │桃園縣大園鄉北│一層  │一層79.65平方公尺     │店舖、停車│全部    │
│  │建號│園段372地號   │騎樓  │騎樓51.32平方公尺     │空間      │        │
│  │    │              │      │總面積130.97平方公尺  │          │        │
│  │    ├───────┤      │                      │          │        │
│  │    │桃園縣大園鄉中│鋼骨造│                      │          │        │
│  │    │正西路2號     │      │                      │          │        │
├─┼──┼───────┼───┼───────────┼─────┼────┤
│2 │423 │桃園縣大園鄉北│一層  │一層19.23平方公尺     │飲食店    │全部    │
│  │建號│園段372地號   │騎樓  │騎樓9.89平方公尺      │          │        │
│  │    ├───────┤      │總面積29.12平方公尺   │          │        │
│  │    │桃園縣大園鄉中│鋼骨造│                      │          │        │
│  │    │正西路6號     │      │                      │          │        │
├─┼──┼───────┼───┼───────────┼─────┼────┤
│3 │424 │桃園縣大園鄉北│一層  │一層21.75平方公尺     │飲食店    │全部    │
│  │建號│園段372地號   │騎樓  │騎樓10.02平方公尺     │          │        │
│  │    ├───────┤      │總面積31.77平方公尺   │          │        │
│  │    │桃園縣大園鄉中│鋼骨造│                      │          │        │
│  │    │正西路8號     │      │                      │          │        │
├─┼──┼───────┼───┼───────────┼─────┼────┤
│4 │425 │桃園縣大園鄉北│二層  │二層246.58平方公尺    │餐廳      │全部    │
│  │建號│園段372地號   │      │                      │          │        │
│  │    ├───────┤      │                      │          │        │
│  │    │桃園縣大園鄉中│鋼骨造│                      │          │        │
│  │    │正西路8號2樓  │      │                      │          │        │
├─┼──┼───────┼───┼───────────┼─────┼────┤
│5 │426 │桃園縣大園鄉北│一層  │一層15.9平方公尺      │飲食店    │全部    │
│  │建號│園段372地號   │      │                      │          │        │
│  │    ├───────┤      │                      │          │        │
│  │    │桃園縣大園鄉仁│鋼骨造│                      │          │        │
│  │    │壽路1號       │      │                      │          │        │
├─┼──┼───────┼───┼───────────┼─────┼────┤
│6 │427 │桃園縣大園鄉北│一層  │一層18.64平方公尺     │飲食店    │全部    │
│  │建號│園段372地號   │      │                      │          │        │
│  │    ├───────┤      │                      │          │        │
│  │    │桃園縣大園鄉仁│鋼骨造│                      │          │        │
│  │    │壽路3號       │      │                      │          │        │
├─┼──┼───────┼───┼───────────┼─────┼────┤
│7 │428 │桃園縣大園鄉北│      │一層24.20平方公尺     │上開編號1 │全部    │
│  │建號│園段372地號   │      │二層25.10平方公尺     │至6 之共用│        │
│  │    ├───────┤      │屋頂突出物13.20 平方公│部分      │        │
│  │    │桃園縣大園鄉中│鋼骨造│尺                    │          │        │
│  │    │正西路2 號等  │      │騎樓10.08 平方公尺    │          │        │
│  │    │              │      │總面積72.58平方公尺   │          │        │
└─┴──┴───────┴───┴───────────┴─────┴────┘